臺灣高等法院民事裁定　　　　　　　 90年度上更(一)字第270號
　　聲請人即聲明人　乙○○
　　訴 訟 代 理 人　林憲同律師
上列聲請人因與甲○○等間拆屋還地事件，對於本院中華民國92
年12月31日所為判決聲請補充判決、更正錯誤暨對本院裁定、判
決聲明異議，本院裁定如下：
    主  文
聲請及聲明異議均駁回。
聲請及聲明異議訴訟費用由聲請人即聲明人負擔。
    理  由
查聲請人即聲明人乙○○係民國92年12月31日本院90年度上更(一)
字第270號（下稱本案）判決所列「被上訴人丙○○」之繼承人
，有財政部臺灣省北區國稅局臺北縣分局93年3月15日北區國稅
北縣一字第0931012660號函送資料附卷可稽（本院更 (一)審卷
(三)第169- 193頁）。按民事訴訟法第401條第1項規定，本案確
定判決，除當事人外，對於訴訟繫屬後為當事人之繼受人者，亦
有效力；聲請人對本案判決聲請補充判決及更正錯誤，暨對本院
以判決或裁定駁回聲請人關於本案之請求部分聲明異議，應認為
有訴訟實施權，合先敘明。
聲請及聲明意旨略以：訴訟當事人於判決宣示前死亡，繼承人聲
明承受訴訟之時點應不受審判程序已終結之影響。因而聲請人於
93年1月30日以繼承人之身分向本院聲明承受訴訟，但迄未收受
本案判決書正本之送達，本院應據當事人死亡及繼承人承受訴訟
之事實，以補充判決將「被上訴人丙○○」改列「被上訴人乙○
○」，並對聲請人為送達。另本案判決書正本上誤載「可以提起
第三審上訴」之文句，應屬判決誤寫或類此之顯然錯誤。爰依民
事訴訟第232條及第233條規定，聲請另為更正裁定及補充判決，
並將正本送達聲請人暨全體被上訴人等。聲請人並謂關於本院已
經以判決或裁定駁回聲請人之請求部分，則聲明異議云云。
按判決須於訴訟標的之一部或訴訟費用有脫漏者，法院始應依聲
請以判決補充之，民事訴訟法第233條第1項規定甚明。而當事人
死亡者，訴訟程序在有繼承人、遺產管理人或其他依法令應續行
訴訟之人承受其訴訟以前當然停止，民事訴訟法第168條固定有
明文；然同法第173條亦規定，第168條之規定於有訴訟代理人時
不適用之。即當事人有訴訟代理人者，訴訟程序不因當事人死亡
而當然停止；況當事人死亡者，於有訴訟代理人時，其訴訟程序
不中斷，並不以法院依同法第178條以職權裁定命當事人續行訴
訟與否而有不同。申言之，法院於當事人死亡而有訴訟代理人時
，准承受訴訟人承受訴訟，或依職權以裁定命其續行訴訟，均可
在訴訟程序進行中為之，故於應承受訴訟人不聲明承訴訟，而他
造當事人又不為承受訴訟之聲明之場合，法院仍得以死亡當事人
名義而為審判（最高法院18年度抗字第48號判例及53年臺上字第
72號裁判參照）。而訴訟代理人受送達之權限未受限制者，送達
應向該代理人為之，民事訴訟法第132條前段亦定有明文。
經查本案繫屬於本院更審程序時，被上訴人丙○○於90年11月19
日曾委任謝新平律師為訴訟代理人並授予特別代理權，有委任狀
附卷可憑（本院更 (一)審卷 (一)第39頁），丙○○或謝新平律
師並未於訴訟程序中向本院陳明解除其間委任關係，且該訴訟代
理人受送達之權限亦未受限制。揆諸前揭說明，被上訴人丙○○
雖於90年12月12日死亡，但既有訴訟代理人代理訴訟，訴訟程序
自不因而當然停止。謝新平律師於本院審理期間既未陳報而使本
院得悉被上訴人丙○○已死亡之事實，其繼承人又未聲明承受訴
訟，則本院逕為判決並向該訴訟代理人為送達（本院更 (一)審
卷 (一)第100頁），程序上即無不合，尚難指為違法。聲請人據
此陳稱本院對被上訴人丙○○之繼承人乙○○漏未判決，顯有誤
解。本案判決書，關於訴訟標的及訴訟費用並無脫漏，聲請人聲
請為補充之判決及再為送達，不應准許。
次按判決如有誤寫、誤算、或其他類此之顯然錯誤者，或其正本
與原本不符者，法院得隨時以裁定更正之，民事訴訟法第232條
第1項固定有明文。然所謂顯然錯誤，乃指判決中所表示者，與
法院本來之意思顯然不符者而言；所謂判決原本，乃指依民事訴
訟法第226條第1項所作成之判決書而言；故所謂判決之正本與原
本不符者，係指正本關於判決書內容之記載與原本不符者而言。
至書記官依民事訴訟法第229條第3項規定，於送達當事人之正本
內，為其不得上訴之記載，或其得上訴之期間及應向何法院提出
上訴狀之記載，如有誤寫、誤算或類此之顯然錯誤者，應由法院
書記官以處分更正之，此觀之民事訴訟法第240條之規定自明（
最高法院41年臺抗字第66號判例、81年臺抗字第29號裁判及91年
臺抗字第163號裁判參照）。故聲請人所稱本案判決書正本上誤
載之部分，非以裁定所得更正，其聲請更正亦不應准許。
再按對於財產權訴訟之第二審判決，如因上訴所得受之利益不逾
新臺幣（下同）100萬元者，不得上訴，且司法院得因情勢需要
，以命令將上訴數額減至50萬元，或增至150萬元，民事訴訟法
第466條第1項及第3項定有明文。司法院於91年1月29日以（91）
院台廳民一字第003075號函，將同法第466條第1項所定上訴三審
之利益額數，提高為150萬元，並訂於91年2月8日起實施。然依
民事訴訟法施行法第8條規定之意旨，上訴第三審利益額提高適
用之基準日，以第二審法院判決時即指宣示判決之日為準（最高
法院86年度第1次民事庭會議決議、74年臺抗字第174號判例及89
年臺抗字第28號裁判參照）。是民事訴訟法第466條第1項所定不
得上訴之額數有增加時，以其聲明不服之判決，係在增加前為之
者，始依原定額數定其上訴之准許與否。若其判決係在增加後為
之者，縱係於第三審法院發回後所為之更審判決，皆應依增加後
之額數定其得否上訴（最高法院87年度臺聲字第252號裁判參照
）。查本案係於92年12月31日宣示判決（本院更 (一)卷 (三)
第65頁），而上訴人之上訴利益為1,180,200元，則本案上訴利
益未逾150萬元，自屬不得上訴第三審之事件。
另按，民事訴訟法第484條第1項規定，不得上訴於第三審法院之
事件，其第二審法院所為裁定，不得抗告，並僅限於同條項第1
款至第4款情形得提出異議。揆諸前揭說明，本案為不得上訴第
三審法院之事件，聲明人對本院於94年2月22日駁回抗告之裁定
聲明異議，為不合法。又當事人對於第二審判決聲明不服之方法
，應以提起第三審上訴為之，民事訴訟法第464條規定甚明；且
對於不得上訴之判決而上訴者，原第二審法院應以裁定駁回之，
民事訴訟法第481條及第442條第1項亦定有明文。聲明人以聲明
異議之方法對本案判決表示不服，雖應以聲明上訴論（最高法院
18年上字第3號判例參照），惟查聲明人前已對本案判決提起上
訴，業經本院於94年2月2日裁定駁回其上訴在案；遑論依民事訴
訟法第484條第1項規定，本院就本案所為裁定不得抗告，聲明人
對本院於94年2月2日駁回上訴之裁定及本案判決聲明異議，為不
合法。爰裁定如主文。
中　　華　　民　　國　　94　　年　　8 　　月　　9 　　日
                  民事第十七庭  審判長法  官  沈方維
                                      法  官  陳金圍
                                      法  官  湯美玉
正本係照原本作成。
本裁定就聲請部分不得抗告；就聲明異議部分不得聲明不服。
中　　華　　民　　國　　94　　年　　8 　　月　　11　　日
                                      書記官  賴淑真
